---
title: "TP4-Inferencia"
format: html
editor: visual
author: "Jacinta Matas Terranova,  Martina Monastra, Maria Yunes Marangoni"
---

## Trabajo Práctico 4: Test de hipótesis para el play-delay de Netflix

Cargo los datos

```{r}
historicos <- read.csv("datos_historicos.csv")
nuevos     <- read.csv("datos_nuevos.csv")

x_historico <- historicos[[1]]
x_new  <- nuevos[[1]]

n_historico <- length(x_historico)
n      <- length(x_new)
```

## Ejercicio 1: Validación visual de los datos históricos

(1.a) Media y varianza muestral de los datos históricos

```{r}
mu0     <- mean(x_historico)
sigma2_0 <- var(x_historico)              
sigma_0  <- sqrt(sigma2_0)

cat("mu0      =", round(mu0, 4), "\n")
cat("sigma2_0 =", round(sigma2_0, 4), "\n")
cat("sigma_0  =", round(sigma_0, 4), "\n\n")
```

$\mu_0 = 42,171$

$\sigma^2_0 = 54,309$

(1.b) Histograma de densidad

```{r}
hist(x_historico,
     breaks = 50,
     probability = TRUE,
     col = "steelblue",
     border = "white",
     main = "Histograma de los datos históricos con N(mu0, sigma2_0)",
     xlab = "play-delay",
     ylab = "Densidad")
curve(dnorm(x, mean = mu0, sd = sigma_0),
      add = TRUE, col = "red", lwd = 2)
legend("topright",
       legend = c("Datos históricos", bquote("N(" * .(round(mu0,2)) * ", " * .(round(sigma2_0,2)) * ")")),
       col = c("steelblue", "red"),
       lwd = c(NA, 2), pch = c(15, NA))
```

La curva de la normal encaja muy bien con el histograma de densidad de los datos históricos, por ende tiene sentido asumir que los datos se distribuyen de forma normal.

### Ejercicio 2: Grupo de prueba (nueva versión)

(2.a) Estimación de la esperanza del play-delay (la actualización)

```{r}
x_bar <- mean(x_new)
cat("Estimación de mu (media de la actualización) =", round(x_bar, 4), "\n\n")
```

$\hat{\mu} = \bar{X}_n = \frac{1}{200}\sum_{i=1}^{200} X_i \approx 42{,}9895$

### Ejercicio 3: Construcción del test de hipótesis

(3.a) Definición del test La pregunta que nos hacemos es: ¿ $μ>μ_0$ ?

-   $H_0: \mu \leq \mu_0$ $(\mu =\mu_0)$ —\> la actualización no aumenta el "play-delay".

-   $H_1: \mu > \mu_0$ —\> la actualización aumenta el "play-delay".

Usamos el estadístico: $T = \frac{\bar{X} - \mu_0}{\sigma_0 / \sqrt{n}}$ bajo $H_0$

Elegimos H0:μ≤μ porque el error que más nos importa evitar es mandar el código a revisión cuando en realidad no hay ningún problema. Ese es el error de tipo I: rechazar H0 cuando es verdadera. Al fijar α=0.05 garantizamos que esto pase a lo sumo el 5% de las veces.

(3.b) Región de rechazo y estadístico.

Como asumimos varianza conocida $\sigma_0^2$ y $X_i \sim \mathcal{N}(\mu, \sigma_0^2)$ i.i.d. , el estadístico es:

$T = \frac{\bar{X}_n - \mu_0}{\sigma_0 / \sqrt{n}} {\sim} \mathcal{N}(0, 1)$ bajo $H_0$

Bajo $H_0$ (con $\mu = \mu_0$), $T$ es normal estándar.

```{r}
alpha     <- 0.05
z_critico <- qnorm(1 - alpha)
cat("z_{1-alpha} a nivel", alpha, "=", round(z_critico, 4), "\n")
cat("Región de rechazo: T >", round(z_critico, 4), "\n\n")
```

Como $H_1$ es "$\mu > \mu_0$", valores grandes de $T$ son evidencia contra $H_0$. La región de rechazo es:

$\mathcal{R} =\{ {T > z_{1-\alpha}}\} = \{{T > z_{0,95}}\} = \{{T > 1,6449}\}$

### Ejercicio 4: Toma de decisiones

###(4.a) ¿Qué decisión se toma basandose en las nuevas 200 observaciones? ¿Se debe enviar el código para revision?

```{r}
alpha     <- 0.05
t_obs     <- (x_bar - mu0) / (sqrt(sigma2_0) / sqrt(n))
z_critico <- qnorm(1 - alpha)

cat("Estadístico T observado:", round(t_obs, 4), "\n")
cat("Valor crítico z(0.95):", round(z_critico, 4), "\n")

if (t_obs > z_critico) {
  cat("Decisión: Rechazo H0. Se envía el código a revisión.\n")
} else {
  cat("Decisión: No rechazo H0. No hay evidencia de aumento en el play-delay.\n")
}
```

Como $T_{obs} = 1{,}5706 < z_{0{,}95} = 1{,}6449$, **no se rechaza** $H_0$. No hay evidencia suficiente de que la nueva versión aumente el play-delay, por lo que **no se envía el código a revisión**.

(4.b)¿Cómo cambia la región de rechazo con α' = 0.01? ¿Cómo afecta α a la región de rechazo en general?

```{r}
z_critico_01 <- qnorm(1 - 0.01)
cat("Valor crítico con α = 0.05:", round(z_critico, 4), "\n")
cat("Valor crítico con α = 0.01:", round(z_critico_01, 4), "\n")
```

Con $\alpha' = 0.01 < 0.05$, el valor crítico es **mayor** (2.3263 vs 1.6449), por lo que la región de rechazo es más chica y se necesita evidencia más fuerte para rechazar $H_0$. En consecuencia, se envían **menos** actualizaciones a auditar, ya que el test es más exigente. Simétricamente, con $\alpha' > 0.05$ el valor crítico disminuye, la región de rechazo se amplía y se auditan **más** actualizaciones: cualquier desvío moderado alcanza para rechazar $H_0$.

(4.c) Evaluación para α ∈ {0.01, 0.02, ..., 0.10}. ¿Cuál es el α más chico para el que se rechaza H0?

```{r}
niveles    <- seq(0.01, 0.10, by = 0.01)
z_criticos <- qnorm(1 - niveles)
rechazos   <- t_obs > z_criticos

resultados <- data.frame(
  alpha     = niveles,
  z_critico = round(z_criticos, 4),
  Rechazo   = rechazos
)
print(resultados)

alpha_min <- min(resultados$alpha[resultados$Rechazo])
cat("El α más chico para el que se rechaza H0 es:", alpha_min, "\n")
```

Con la grilla de 2 decimales, el α mínimo de rechazo es **0.06**.

(4.d) Refinamiento de la grilla a 3 decimales.

```{r}
niveles_fino    <- seq(0.001, 0.100, by = 0.001)
z_criticos_fino <- qnorm(1 - niveles_fino)
rechazos_fino   <- t_obs > z_criticos_fino

alpha_min_fino <- min(niveles_fino[rechazos_fino])
cat("El α más chico para el que se rechaza H0 (3 decimales):", alpha_min_fino, "\n")
```

Con la grilla fina, el α mínimo de rechazo es **0.059**, que es una aproximación al p-valor (calculado formalmente en el ejercicio 6).

### Ejercicio 5: Significancia y error de tipo 1

Simulación bajo H0 con n = 200 y α = 0.05. ¿Se toma la decisión correcta?

```{r}
set.seed(1) 
sim     <- rnorm(200, mean = mu0, sd = sqrt(sigma2_0))
t_sim   <- (mean(sim) - mu0) / (sqrt(sigma2_0) / sqrt(200))

cat("T simulado:", round(t_sim, 4), "\n")
cat("Valor crítico:", round(z_critico, 4), "\n")

if (t_sim > z_critico) {
  cat("Decisión: Rechazo H0 (error de tipo I).\n")
} else {
  cat("Decisión: No rechazo H0 (decisión correcta).\n")
}
```

Como $T_{sim} = 1{,}5088 < 1{,}6449$, **no se rechaza** $H_0$, que es la decisión correcta ya que simulamos bajo $H_0$ verdadera.

(5.b) Repetición R = 10000 veces. ¿Qué porcentaje toma la decisión correcta?

```{r}
set.seed(1)
R         <- 10000
rechazos  <- replicate(R, {
  sim <- rnorm(200, mean = mu0, sd = sqrt(sigma2_0))
  t   <- (mean(sim) - mu0) / (sqrt(sigma2_0) / sqrt(200))
  t > qnorm(0.95)
})

cat("Porcentaje de rechazos (error tipo 1):", mean(rechazos) * 100, "%\n")
cat("Porcentaje de decisiones correctas:", (1 - mean(rechazos)) * 100, "%\n")
```

Se rechaza $H_0$ aproximadamente un **5%** de las veces, lo cual es esperable: al simular bajo $H_0$ verdadera con $\alpha=0.05$, esto es esperable: por construcción del test, la probabilidad de cometer error tipo I es exactamente el $\alpha=0.05$. La decisión correcta se toma el **95%** de las veces.

#### Ejercicio 6: Dos formas de ver el p-valor. (6.a)Probabilidad de observar un T como el observado o más extremo, asumiendo H0 verdadera.

```{r}
p_valor <- 1 - pnorm(t_obs)
cat("p-valor:", round(p_valor, 6), "\n")
```

El p-valor es $P(T \geq T_{obs} \mid H_0) = 1 - \Phi(1{,}5706) \approx 0{,}0581$.

(6.b) Comparación con el resultado del ítem (4.d).

En (4.d) encontramos que el α mínimo para rechazar $H_0$ con grilla de 3 decimales es **0.059**, que coincide con el p-valor calculado en (6.a) (**0.0581**). Esto ilustra la primera interpretación del p-valor: es el menor nivel de significancia α para el que los datos observados llevan a rechazar $H_0$.

### Ejercicio 7: ¿Cómo sé que los datos son normales?

(7.a) Formulación de $H_0$ y $H_1$ en este contexto

Para los datos históricos:

-   $H_0$ (hipótesis nula): los datos históricos del *play-delay* provienen de una distribución normal.
-   $H_1$ (hipótesis alternativa): los datos históricos del *play-delay* no provienen de una distribución normal.

Para los datos de la nueva versión:

-   $H_0$ (hipótesis nula): los datos de la nueva versión provienen de una distribución normal.
-   $H_1$ (hipótesis alternativa): los datos de la nueva versión no provienen de una distribución normal.

(7.b) Test para datos históricos y nuevos. P-valor de cada uno.

```{r}
shapiro_nueva <- shapiro.test(x_new)

# Datos históricos (n = 20.038 > 5000, tomamos submuestra aleatoria ya que Shapiro test no acepta mas de 5000 datos)
set.seed(1)
sub_historicos <- sample(x_historico, size = 5000, replace = FALSE)
shapiro_hist   <- shapiro.test(sub_historicos)

shapiro_hist
shapiro_nueva
```

Se aplicó el test de Shapiro-Wilk a los datos de la nueva versión y a una submuestra aleatoria de 5000 datos históricos (la función `shapiro.test` de R sólo admite muestras de hasta 5000 observaciones). El p-valor de los datos históricos fue $=0,4392$ y el de los datos nuevos $=0,867$. En ambos casos los p-valores son mayores a $0,05$, por lo que **no se rechaza** $H_0$. Esto indica que es razonable asumir normalidad en ambas muestras, lo cual valida el uso del test en los ejercicios anteriores.
